臺灣高等法院民事判決　九十年度上字第七一一號
　　　上　訴　人　乙○○
　　　被　上訴人　甲○○
右當事人間請求損害賠償等事件，上訴人對於中華民國九十年五月八日臺灣桃園地方
法院第一審判決（九十年度訴字第三四號），提起上訴，被上訴人為擴張之聲明，本
院判決如左：
　　　主　　　文
原判決關於命上訴人給付之金額超過新台幣伍拾萬元及自民國七十九年二月二十日起
至清償日止，按年息百分之五計算利息之訴部分及該部分假執行之宣告暨訴訟費用之
裁判均廢棄。
前開廢棄部分，被上訴人在第一審之訴及假執行之聲請均駁回。
上訴人之其餘上訴駁回。
被上訴人之擴張之聲明駁回。
第一、二審訴訟費用關於原訴部分，由被上訴人負擔十一分之十，餘由上訴人負擔；
關於擴張聲明部分，由被上訴人負擔。
　　　事　　　實
一、上訴人聲明求為判決：(一)原判決廢棄；(二)被上訴人在第一審之訴及假執行之聲請
    均駁回；(三)被上訴人擴張之聲明駁回。其事實上陳述，除與原判決記載相同部分
    ，予以引用外，並稱以：兩造於民國（下同）七十九年二月七日所簽訂供地合
　　建契約書第十九條以手寫附註方式約定（下稱附註約定）：「本合建契約成立後
　　陸個月內，乙方（指被上訴人）應將所有合建土地合併分割辦妥，若超過期限，
　　雙方另議。」，則被上訴人至遲應於七十九年八月七日辦妥所有合建土地合併分
　　割，惟被上訴人迄未辦妥所有合建土地合併分割，該合建契約業已失效，被上訴
　　人嗣於八十三年五月三十一日始以存證信函催告上訴人開具土地使用同意書，並
　　交付土地所有權狀、印鑑章、印鑑證明、委託書及他項權利人之承諾書，即屬無
　　據，後復於八十八年五月十七日以存證信函向上訴人表示解除上開合建契約，尤
　　屬無據等語。所用證據：援用原審之立證方法。
二、被上訴人聲明求為判決：(一)上訴駁回；(二)上訴人應再給付被上訴人新台幣（下同
    ）二百萬元及自八十九年一月九日起至清償日止，按年息百分之五計算之利息。
    其事實上陳述，除與原判決記載相同部分，予以引用外，並稱以：系爭合建契
    約書第十九條附註約定，並無約定若被上訴人未於六個月期限內辦妥所有合建土
    地合併分割，該合建契約即失效，僅約定超過六個月期限，雙方另議辦理所有合
    建土地合併分割之期限，以促合建房屋之進行而已云云。所用證據：援用原審之
　　立證方法。
三、本院依職權調取原審八十八年度訴字第八三四號兩造間請求損害賠償事件卷宗。
　　　理　　　由
一、本件被上訴人雖曾基於同一原因事實，另案起訴請求上訴人賠償損害，業經原審
　　以八十八年度訴字第八三四號判決被上訴人敗訴確定，有該卷宗可查，惟查該事
　　件被上訴人係依據侵權行為之法則請求（見本院卷第七六頁），而本件被上訴人
　　係依據系爭合建契約書第十九條之約定、民法第二百二十六條第一項之規定及不
　　當得利之法則請求，兩者訴訟標的不同，自非屬同一事件。合先敘明。
二、本件被上訴人起訴主張：上訴人所有坐落桃園縣中壢市○○段興南小段二二七之
　　三八五地號土地上之門牌號碼中壢市○○路一六號房屋前段為原審共同被告謝榮
　　昌所有，後段為訴外人謝連嬌所有，上訴人向伊稱渠同意提供土地與伊合建房屋
　　，而其上房屋為其子謝榮昌所有，已委由渠全權處理，伊遂於七十八年十一月二
　　十五日與上訴人及劉祝妹等人簽訂坐落中壢市○○段興南小段二二七之三八五地
　　號等十一筆土地合建同意書，並於七十八年二月七日與上訴人簽訂供地合建契約
　　書，同時由伊簽發七十九年二月十五日期面額五十萬元之支票一紙交與上訴人，
　　供作合建保證金，已據上訴人兌領。依上開合建契約書第四條約定，上訴人應於
　　契約簽訂同時，開具土地使用同意書及無訂立租約證明書予伊，第十三條約定，
　　上訴人提供之土地如有產權糾紛抵押設定，權益租借等情事時，上訴人應於本約
　　簽訂之日起三十日內予以塗銷解決，第十四條約定，上訴人應將合建土地內之地
　　上物遷移完畢，交予伊拆屋整地，伊早已分別於八十三年一月十八日及八十三年
　　五月三十一日委請律師致函催告上訴人履約，惟上訴人所有土地上尚有訴外人謝
　　連嬌所有房屋及所設定之地上權，致伊無法取得建造執照合建房屋，因而受有鉅
　　額損害，伊已於八十八年五月十七日以存證信函向上訴人表示解除該合建契約，
　　伊自得依民法第二百二十六條第一項規定，請求上訴人賠償損害，亦得依上開合
　　建契約書第十九條約定，請求上訴人賠償五百萬元並負擔伊因此所受之一切損失
　　。伊因上訴人與伊簽訂上開合建契約書，始依上開合建同意書之約定，進行合建
　　土地之整合，因同段土地之共有人陳文龍、陳秀琴及詹勳能三人（下稱陳文龍等
　　三人）不願合建，乃斥資三千九百三十五萬六千六百八十七元向陳文龍等三人購
　　買合併所需之土地，現若出售，扣除土地增值稅後，僅剩一千三百五十三萬二千
　　五百五十四元，且又甚難賣出，伊因此所受損失高達二千五百八十二萬四千一百
　　三十三元等情，爰依系爭合建契約書第十九條之約定、民法第二百二十六條第一
　　項之規定及不當得利之法則，求為命上訴人給付五百五十萬元及其中五百萬元自
　　八十九年一月九日起；其餘五十萬元自七十九二月十五日起，均至清償日止，按
　　年息百分之五計付利息之判決（原審判命上訴人如數給付，上訴人不服提起上訴
　　，被上訴人則在本院擴張聲明上訴人應再給付二百萬元及自八十九年一月九日起
　　，至清償日止，按年息百分之五計算之利息。至被上訴人另請求原審共同被告謝
　　榮昌給付部分，業經原審判決被上訴人敗訴確定）。
    上訴人則以：依系爭合建契約書第十九條附註約定，被上訴人至遲應於七十九年
    八月七日辦妥所有合建土地合併分割，惟被上訴人迄未辦妥所有合建土地合併分
    割，該合建契約業已失效，被上訴人嗣於八十三年五月三十一日始以存證信函催
    告伊開具土地使用同意書，並交付土地所有權狀、印鑑章、印鑑證明、委託書及
    他項權利人之承諾書，即屬無據，後復於八十八年五月十七日以存證信函向伊表
    示解除該合建契約，尤屬無據等語，資為抗辯。
三、經查被上訴人主張系爭坐落桃園縣中壢市○○段興南小段二二七之三八五地號土
　　地係上訴人所有，而其上門牌號碼中壢市○○路一六號房屋前段係上訴人之子謝
　　榮昌所有，後段係上訴人之胞妹謝連嬌所有。被上訴人於七十八年十一月二十五
　　日與上訴人及劉祝妹等人簽訂坐落中壢市○○路興南小段二二七之三八五地號等
　　十一筆土地合建同意書，並於七十九年二月七日與上訴人簽訂系爭合建契約書，
　　同時由被上訴人簽發七十九年二月十五日期面額五十萬元之支票一紙交與上訴人
　　供作合建保證金，已據上訴人兌領。被上訴人曾先後於八十三年一月十八日及八
　　十三年五月三十一日委請律師致函催告上訴人履約，並已於八十八年五月十七日
　　以存證信函向上訴人表示解除系爭合建契約之事實，業據其提出土地登記謄本、
　　建物登記謄本、土地合建同意書、系爭合建契約書、支票、律師函及存證信函為
　　證（見原審卷第一二頁至第四０頁），且為上訴人所不爭執，固堪認為真實。
四、惟查：
  (一)兩造已於系爭合建契約書第十九條附註約定：「本合建契約成立後陸個月內，乙
    方（指被上訴人）應將所有合建土地合併分割辦妥，若超過期限，雙方另議。」
    （見原審卷第二三頁），而被上訴人有無辦妥所有合建土地合併分割係屬本件合
    建案能否繼續進行之先決問題；又雙方既已就被上訴人應辦妥所有合建土地合併
    分割之期限特別約定為系爭合建契約成立後六個月內，顯見雙方對該期限之重視
    ，倘得任由一方要求變更或延展，殊無另以手寫附註之方式予以特別約定之必要
    ，是上開約定所稱「雙方另議」，應係指雙方就合建契約另行協議，而非如被上
　　訴人所云僅係就上開期限另行協議，自應解為上開合建契約附有以被上訴人未於
　　該合建契約成立後六個月內辦妥所有合建土地合併分割為解除條件。而查系爭合
　　建契約係於七十九年二月七日成立（見原審卷第二六頁），上開六個月期限，算
　　至七十九年八月七日即已屆滿，惟被上訴人自認迄未辦妥所有合建土地合併分割
　　（見本院卷第四五、六０、六一頁）。雖被上訴人云全係因上訴人不依約履行所
　　致，但查被上訴人於該期限內始終並未對上訴人為任何催告或請求，直至該期限
　　屆滿後之八十三年一月十八日始委請律師致函催告上訴人釐清其與訴外人謝連嬌
　　間權利義務關係，並將地上物交付伊拆除（見原審卷第三０頁之律師函），之後
　　，再於八十三年五月三十一日委請律師以存證信函催告上訴人開具土地使用同意
　　書，並交付土地所有權狀、印鑑章、印鑑證明、委託書及他項權利人之承諾書（
　　見原審卷第三一頁之存證信函），況依系爭合建契約書第十三條約定，被上訴人
　　所應自行負責塗銷之訴外人林春成（誤寫為林春城）地上權（見原審卷第二三頁
　　），被上訴人亦遲至八十七年六月四日始與訴外人林春成之遺產管理人財政部國
　　有財產局北區辦事處訂約受讓該地上權，亦有他項權利移轉契約書可稽（見原審
　　卷第一四一、一四二頁），顯見被上訴人之所以未於系爭合建契約成立後六個月
　　內辦妥所有合建土地合併分割，並非由於上訴人不正當行為或因可歸責其事由所
　　致。則系爭合建契約已於七十九年八月七日因上開解除條件成就而失其效力，上
　　訴人已無照該合建契約履行之義務，自不生給付不能之問題，從而被上訴人依系
　　爭合建契約書第十九條之約定及民法第二百二十六條第一項之規定，請求上訴人
　　賠償損害七百萬元及法定遲延利息（見本院卷第四二頁），即屬無據。
　(二)按無法律上之原因而受利益，致他人受損害者，應返還其利益。雖有法律上之原
    因，而其後已不存在者，亦同，為民法第一百七十九條所明定。上訴人於系爭合
    建契約成立時，由被上訴人處取得其所簽交面額五十萬元之支票一紙，供作合建
    保證金，並經於七十九年二月二十日提出交換而兌現（見原審卷第二九頁之支票
    ），惟該合建契約嗣後既已失其效力，則上訴人已無取得合建保證金之法律上原
    因。從而被上訴人依上開規定（見原審卷第九頁），請求上訴人返還該五十萬元
    及自受領之日即七十九年二月二十日起至清償日止，按年息百分之五計算之利息
　　，即屬有據；至超過上開部分利息之請求，應屬無據。
五、綜上所述，被上訴人依據不當得利之法則，請求上訴人給付五十萬元及自七十九
    年二月二十日起至清償日止，按年息百分之五計算之利息部分，自屬應予准許；
    至超過上開部分利息之請求，即屬不應准許。又被上訴人另依據系爭合建契約書
    第十九條之約定及民法第二百二十六條第一項之規定，請求上訴人給付五百萬元
    及在本院擴張聲明應再給付二百萬元並均加付法定遲延利息部分，均屬不應准許
    。從而原審就上開不應准許部分（除擴張之聲明外）所為上訴人敗訴之判決，自
    有未洽，上訴論旨指摘原判決此部分不當，求予廢棄改判，為有理由；就上開應
    予准許部分所為上訴人敗訴之判決，所持理由雖與本院不同，但其結果並無二致
    ，仍應維持，上訴論旨指摘原判決此部分不當，求予廢棄改判，應認為無理由。
六、至兩造其餘之攻擊或防禦及未經援用之證據，經本院斟酌後，認為均不足以影響
　　本判決之結果，自無逐一詳予論駁之必要，附此敘明。
七、據上論結：本件上訴為一部有理由，一部應認為無理由，擴張之聲明為無理由，
　　依民事訴訟法第四百五十條、第四百四十九條第二項、第七十九條但書，判決如
　　主文。
中　　　華　　　民　　　國　　九十一　　年　　　九　　　月　　 十七　　 日
　　　　　　　　　　　　　　　　臺灣高等法院民事第十三庭
　　　　　　　　　　　　　　　　　　審判長法　官　林　鄉　誠
                                          法　官　劉　清  景
                                          法　官　謝　碧　莉
右正本係照原本作成。
被上訴人如不服本判決，應於收受送達後二十日內向本院提出上訴書狀，其未表明上
訴理由者，應於提出上訴後二十日內向本院補提理由書狀（均須按他造當事人之人數
附繕本）上訴時應提出委任律師或具有律師資格之人之委任狀；委任有律師資格者，
另應附具律師及格證書及釋明委任人與受任人有民事訴訟法第四百六十六條之一第一
項但書或第二項（詳附註）所定關係之釋明文書影本。
上訴人不得上訴。
中　　　華　　　民　　　國　　九十一　　年　　　九　　　月　　 二十　　 日
　　　　　　　　　　　　　　　　　　　　　書記官　林　明　輝
附註：
民事訴訟法第四百六十六條之一（第一項、第二項）
對於第二審判決上訴，上訴人應委任律師為訴訟代理人。但上訴人或其法定代理人具
有律師資格者，不在此限。
上訴人之配偶、三親等內之血親、二親等內之姻親，或上訴人為法人、中央或地方機
關時，其所屬專任人員具有律師資格並經法院認為適當者，亦得為第三審訴訟代理人
。
